【裁判字號】    94,上易,992
【裁判日期】    950516
【裁判案由】    損害賠償
【裁判全文】
臺灣高等法院民事判決                 94年度上易字第992號
上  訴  人  丙○○
            丁○○
被  上訴人  乙○○
訴訟代理人  甲○○
上列當事人間損害賠償事件，上訴人對於中華民國94年11月11日
臺灣新竹地方法院94年度訴字第380號第一審判決提起上訴，並
減縮起訴聲明，本院於95年5月2日言詞辯論終結，判決如下：
    主  文
原判決關於駁回上訴人等後開第2項之訴部分及該部分訴訟費用
之裁判 (減縮部分除外)均廢棄。
上開廢棄部分，被上訴人應給付上訴人丙○○新台幣貳萬貳仟零
玖拾元、上訴人丁○○新台幣壹萬陸仟肆佰壹拾捌元，及均自民
國九十二年九月九日起至清償日止按年息百分之五計算之利息。
其餘上訴駁回。
第一、二審訴訟費用關於上訴部分 (減縮部分除外)由上訴人丙
○○負擔九分之一、丁○○負擔九分之七，餘由被上訴人負擔。
    事實及理由
甲、程序方面：
一、上訴人丙○○、丁○○提起本件刑事附帶民事起訴狀時，即
    係以被上訴人為被告，主張因被上訴人駕車不慎，致上訴人
    等受有傷害，依侵權行為之法律關係，請求被上訴人賠償其
    等所受之損害；雖上訴人等於原法院刑事庭將附帶民事訴訟
    部分裁定移送民事庭後，於訴訟進行中，另追加甲○○為被
    告，主張本件車禍之肇事者係甲○○，而甲○○駕車肇事後
    ，教唆其妻即被上訴人頂替犯罪，因依共同侵權行為之法律
    關係，請求被上訴人與甲○○應連帶賠償其等所受之損害。
    惟上訴人等於本院陳稱：「提起附民時，是以乙○○為肇事
    者起訴求償，刑事裁定移送民庭之後，變更、追加為甲○○
    是肇事者，乙○○是頂替者，所以要求他們二位共同負侵權
    行為損害賠償責任，原法院以為肇事者是乙○○，而不是甲
    ○○，因此認甲○○不需要負侵權行為損害賠償責任，當然
    也就沒有頂替的問題，所以乙○○也被認為不需要負連帶賠
    償責任。上訴後，雖先位聲明主張甲○○駕車肇事，備位聲
    明主張乙○○駕車肇事，但我們的意思是祇要有人對這件車
    禍負損害賠償責任即可，至於是甲○○或乙○○，我們是不
    在意的，現在既然刑事確定判決認定是乙○○肇事，原法院
    民事判決也認為是乙○○肇事，我們要依照已有的判決，認
    為是乙○○駕車肇事，而向乙○○請求損害賠償，只針對她
    上訴，不再以先位聲明向甲○○請求損害賠償。」 (見本院
    卷1第120頁)。顯見丙○○、丁○○於原審即有以被上訴人
    為肇事者而請求損害賠償之意，是以上訴人等以被上訴人為
    肇事者，認其應負侵權行為損害賠償責任，而對之提起上訴
    ，並無不合。
二、次按訴之變更或追加，非經他造同意，不得為之，但請求之
    基礎事實同一，或擴張或減縮應受判決事項之聲明者，不在
    此限，民事訴訟法第446條第1項、同法第255條第1項第2款
    、第3款分別定有明文。查本件上訴人等於原審時，係訴請
    被上訴人應與甲○○連帶給付丙○○新台幣（下同）102萬
    8880元、丁○○180萬元，及均自民國92年1月12日起至清償
    日止按年息5％計算之利息；嗣於本院減縮起訴聲明，請求
    被上訴人應給付丙○○29萬9007元、丁○○71萬216元，及
    均自92年1月12日起至清償日止按年息5％計算之利息。核係
    屬減縮應受判決事項之聲明，依前開規定，應予准許。
乙、實體方面：
一、本件上訴人等起訴主張：被上訴人於92年1月12日上午11時
    許，駕駛車號ＪＶ─4982號自小客車沿新竹市○○街8巷由
    東往西（即由竹蓮國小往南大路方向）直行，途經竹蓮街八
    巷與東南街96巷之「丁」字路口時，原應注意車前狀況，並
    隨時採取必要之安全措施，而依當時天晴、日間自然光線充
    足、路面乾燥、無缺陷、道路無障礙物、視距良好等情形，
    又無不能注意之情事下，竟因尋找停車位而疏未注意車前狀
    況並採取對於違規者按鳴喇叭示警等必要安全措施，適上訴
    人丙○○ (下稱丙○○)騎乘車號ＱＴＰ─030號輕型機車，
    搭載上訴人丁○○ (下稱丁○○)，沿新竹市○○街96巷由
    北往南（即由東南街往竹蓮公園方向）行駛，行至路口欲左
    轉時，遭乙○○所駕自小客車之右前保險桿下方撞擊丙○○
    所騎乘機車之左側車身，致丙○○、丁○○人車向右倒地，
    丙○○因而受有左足踝外踝骨折合併左足踝撕裂傷之傷害，
    丁○○則受有左脛骨下端粉碎性骨折之傷害，被上訴人顯有
    過失，應負侵權行為損害賠償責任。嗣於原法院刑事庭將附
    帶民事訴訟部分裁定移送民事庭後，上訴人等另追加甲○○
    為被告，主張本件車禍之肇事者係甲○○，而甲○○駕車肇
    事後，教唆其妻即被上訴人頂替犯罪，依共同侵權行為之法
    律關係，認被上訴人與甲○○應負連帶損害賠償責任。爰提
    起本訴，求為命被上訴人應與甲○○連帶給付丙○○新台幣
    （下同）102萬8880元【含醫療費用1萬8065元、增加生活上
    負擔5萬5492元 (含營養補品費5萬2597元、計程車費2895元
    )、工作損失21萬元、機車修理費3750元、精神慰撫金74萬
    1573元】、丁○○180萬元【含醫療費用27萬320元、增加生
    活上負擔38萬2244元 (含營養補品費8萬4361元、看護費6萬
    3000元、計程車費9萬2745元、家庭幫傭費14萬元、雜費213
    8元)、工作損失5萬810元、精神慰撫金109萬6627元】，及
    均自92年1月12日起至清償日止按年息5％計算利息之判決。
    原審為上訴人等敗訴判決，上訴人等僅就被上訴人部分提起
    上訴，並減縮起訴聲明，而上訴聲明：、原判決關於駁回
    上訴人等後開第2項之訴部分廢棄。、上開廢棄部分，被
    上訴人應給付丙○○29萬9007元【含醫療費用8955元、增加
    生活上負擔2萬6302元 (含營養補品費2萬3037元、計程車費
    3265元)、工作損失6萬元、機車修理費3750元、精神慰撫金
    20萬元】、丁○○71萬216元【含醫療費用9萬4720元、增加
    生活上負擔27萬496元 (含營養補品費5萬4751元、看護費6
    萬3000元、計程車費9萬2745元、家庭幫傭費6萬元)、工作
    損失2萬5000元、精神慰撫金32萬元】，及均自92年1月12日
    起至清償日止按年息5％計算之利息，其餘未上訴部分已確
    定。至於原審共同甲○○部分，上訴人等亦未上訴，已確定
    在案。
二、被上訴人則以：被上訴人當時駕駛ＪＶ─4982號自小客車之
    車速甚慢，只有時速十公里而已，完全遵守交通規則，詎料
    在「丁」字路口之中間處附近，突遭丙○○所騎乘而搭載丁
    ○○之ＱＴＰ─030號輕型機車快速衝撞。當時被上訴人係
    直行車，丙○○違規未靠右行而逕自左轉，被上訴人應受信
    賴原則保護，自無過失可言。且本件車禍發生後，丙○○、
    丁○○均僅受有輕微之傷害，丙○○於就醫當天即可返家，
    丁○○雖住院4日，惟於住院4日後亦可返家，足見其等所受
    傷害均非嚴重；至於丁○○嗣後雖罹患淋巴癌，惟罹患淋巴
    癌之原因所在多有，諸如遺傳基因、年齡、飲食習慣、失眠
    、放射線或藥物使用及病毒感染等，均可能導致淋巴癌，難
    認與本件車禍發生有何因果關係存在。上訴人等竟漫天要價
    ，向被上訴人索取鉅額之賠償金，細究上訴人等所請求之各
    項賠償金額，或無證據可資證明，實非有理。再者，縱認被
    上訴人就本件車禍之發生有過失，上訴人等對車禍之發生亦
    與有過失，至少應負90％之過失責任，其等請求之損害賠償
    額，應有過失相抵之適用；且上訴人等已向保險公司領取強
    制責任險之保險金，應予扣除。此外，縱認被上訴人對於上
    訴人等因本件車禍受有傷害，應賠償相當金額，被上訴人亦
    因本件車禍受有傷害，得向上訴人等請求賠償汽車修理費78
    42元、中藥費1萬5000元、精神慰藉金1萬1000元，按1比9之
    過失比例計算，上訴人等應給付被上訴人3萬458元，連同被
    上訴人於上訴人等急診時代墊之醫藥費及保證金合計6900元
    (丙○○部分1505元、丁○○部分5395元)，被上訴人均得一
    併主張抵銷等語置辯。並於本院答辯聲明：上訴駁回。
三、本件經依民事訴訟法第463條準用同法第270條之1第1項第3
    款規定，整理並協議簡化爭點及不爭執點後，兩造同意僅就
    言詞辯論時所陳述之事實及主張之法律關係為論斷。查上訴
    人等主張丙○○於前開時地騎乘車號ＱＴＰ─030號輕型機
    車搭載丁○○，與乙○○所駕車號JV－4982號之自用小客車
    碰撞，致丙○○因而受有左足踝外踝骨折併撕裂傷之傷害，
    丁○○則受有左脛骨遠端粉碎性骨折之傷害等情，已據上訴
    人等提出馬偕醫院新竹分院診斷證明書為證，且為被上訴人
    所不爭執，堪信上訴人等此部分事實之主張為真正。惟上訴
    人等主張被上訴人對於其等於前開時、地因車禍所受之傷害
    應負侵權行為損害賠償責任乙節，則為被上訴人所否認，並
    以前開情詞置辯。是以本件重要爭執之點厥為：、被上訴
    人對於本件車禍是否應負侵權行為損害賠償責任？、如是
    ，上訴人等得請求被上訴人損害賠償之金額為何？被上訴人
    主張過失相抵及抵銷抗辯，有無理由？已領取之強制責任險
    保險金，是否應予扣除？茲分述如下：
(一)、被上訴人對於本件車禍是否應負侵權行為損害賠償責任：
１、查被上訴人駕駛自用小客車右前保險桿下方擦撞丙○○所騎
    乘機車左側之事實，已據被上訴人於警訊時陳明在卷（見台
    灣新竹地方法院檢察署92年度偵字第1954號卷第6頁），且
    證人即處理車禍事故之警員溫進樹於原法院刑事庭證稱：「
    （問：自小客車是否有整個檢查？）有看，沒有其他撞擊痕
    ，所以只有就右前角有撞擊處拍照」等語（見原法院92 年
    度交易字第79號卷93年4月1日審判筆錄），而溫進樹所拍攝
    自用小客車之車損照片，亦清晰可見右前保險桿之下方留有
    擦痕（見同上偵查卷第21頁）。此外，丙○○所受傷勢為左
    足踝外踝骨折併撕裂傷，丁○○所受傷勢為左脛骨遠端粉碎
    性骨折，二人之傷勢均集中在左足踝、左腳脛骨部位，並非
    向右倒地之機車所能傷害之部位，堪信上訴人等之上開傷勢
    ，均非機車倒地所致，而係遭受撞擊引起骨折。是上訴人等
    主張丙○○所騎乘之機車係左側車身即丙○○左腳位置遭被
    上訴人駕駛自用小客車撞擊等語，即非無據。被上訴人辯稱
    撞擊點僅在丙○○所駕駛機車左側前輪斜板，係丙○○騎乘
    之機車撞上伊駕駛之自用小客車云云，自非可採。
２、又上訴人等因本件車禍事故，致丙○○受有左足踝外踝骨折
    併撕裂傷之傷害，丁○○受有左脛骨遠端粉碎性骨折之傷害
    等情，有馬偕醫院新竹分院出具之診斷證明書可稽（見同上
    偵查卷第14、15頁）。雖被上訴人辯稱丙○○於92年1月12
    日前往馬偕醫院新竹分院急診時，醫生診斷為「左踝頓挫傷
    合併左踝四周多處擦傷」，是以丙○○事後所受之「左足踝
    外踝骨折併撕裂傷」與車禍事故無關云云，並以馬偕醫院新
    竹分院於92年11月6日出具之馬院竹醫務字第乙926373號函
    為證（見同上刑事卷第82頁）。惟經原法院刑事庭向馬偕醫
    院新竹分院函查該院診斷證明書與函文內容關於丙○○傷勢
    不符之處，業據馬偕醫院新竹分院函覆：「病患丙○○於民
    國92年1月12日於本院急診就醫時，主訴：『機車與汽車車
    禍』，當時主臨床表現為左踝輕微腫脹併四周多處擦傷，診
    斷為：『左踝頓挫傷合併左踝四周多處擦傷』，由於腫脹情
    形並不嚴重，傷口處置後，予以彈性繃帶包紮固定。5日後
    腫脹未見改善，門診Ｘ光檢查顯示左足踝外踝骨折，故診斷
    為『左足踝外踝骨折』。兩次診斷應為同一事件所致，較為
    可能」等語在卷，有該院92年12月16日出具之馬院竹醫務字
    第乙927309號函可憑（見同上刑事卷第117頁）。是以堪信
    丙○○所受左足踝外踝骨折併撕裂傷之傷害、丁○○所受左
    脛骨遠端粉碎性骨折之傷害，均係本件車禍事故所致，要無
    疑義。
３、按汽車行駛時，駕駛人應注意車前狀況，並隨時採取必要之
    安全措施，道路交通安全規則94條第3項亦定有明文。被上
    訴人於前揭時、地駕車行駛，本應注意上開道路交通安全規
    則之規定，且依道路交通事故調查報告表所載，當時天晴、
    日光自然光線充足、路面乾燥、無缺陷、道路無障礙物、視
    距良好，又無不能注意之情形下，竟疏未注意車前狀況並採
    取隨時停車之安全措施，煞避不及而撞擊丙○○騎乘之機車
    ，致上訴人等分別受有上開傷害，被上訴人自有過失。此臺
    灣省竹苗區車輛行車事故鑑定委員會及臺灣省車輛行車事故
    覆議鑑定委員會鑑定結果，均認被上訴人駕駛自用小客車未
    注意車前狀況，為肇事原因，復有臺灣省竹苗區車輛行車事
    故鑑定委員會於92年3月31日出具之竹鑑字第920275號鑑定
    意見書及臺灣省車輛行車事故覆議鑑定委員會於92年6月25
    日出具之覆議字第922 0309號覆議意見書可資參佐（見同上
    偵查卷第57頁、第91、92頁)。足見上訴人等所受之傷害確
    因被上訴人之過失行為所致，是被上訴人之過失行為與上訴
    人等受傷之結果間，即具有相當因果關係。此外，被上訴人
    之刑事責任經檢察官起訴後，已由本院刑事庭以93年度交上
    易字第151號刑事判決依過失傷害罪判處拘役40日，如易科
    罰金以300元折算1日定確定在案，且經本院調閱刑事卷宗查
    明無訛。益見被上訴人對於上訴人等所受之傷害，應負侵權
    行為損害賠償責任甚明。
(二)、上訴人等得請求被上訴人損害賠償之金額為何？被上訴人
      主張過失相抵及抵銷抗辯，有無理由？已領取之強制責任
      險保險金，是否應予扣除？茲分述如下：
１、丙○○部分：
(1)、醫療費：
、按全民健康保險法第82條規定：保險對象因汽車交通事故，
    經本保險提供醫療給付者，本保險之保險人，得向強制汽車
    責任保險之保險人代位請求該項給付。是依全民健康保險提
    供醫療給付者，該項醫療費用請求權，已法定移轉予中央健
    康保險局，自不得再向對造請求（最高法院93年台上字第11
    59號判決意旨參照）。
、丙○○主張伊支出醫療費8955元，固提出多紙醫療單據為證
    。惟觀諸丙○○所列於馬偕醫院新竹分院支出之醫療費用，
    其中關於健保給付部分3505元，依據上揭全民健康保險法第
    82條之規定，丙○○已不得向被上訴人為請求，故由健保給
    付部分之醫療費用3505元應予剔除。又本件車禍發生日期係
    92年1月12日，丙○○受有左足踝外踝骨折合併左足踝撕裂
    傷之傷害，已於當日在馬偕醫院新竹分院急診，並先後在該
    院門診5次，有馬偕醫院新竹分院於94年4月12日出具之馬院
    竹外系字第乙941951號函及診斷證明書為證（見原審卷2第
    131頁及同上刑事卷第82頁）。而依丙○○提出慶和中醫診
    所及康祐中醫診所之診療收據觀之，均係93年7月3日以後就
    診者，距發生車禍已近1年6個月，倘係車禍所受之傷害尚未
    痊癒而需接續治療，何以捨西醫而就中醫，未見丙○○舉證
    說明；且丙○○在慶和中醫診所就診者為針灸科，而在康祐
    中醫診所就診者均為不分科，是否與本件車禍所受傷害有關
    ，亦乏佐證，自難認丙○○此部分支出之2070元為醫療上所
    必要。再者，丙○○自行購買之唯登足踝套500元，未見醫
    師處方，應予扣除。其餘馬偕醫院醫療費2880元，依丙○○
    所受傷害及收據載明治療費別，均屬治療上之必要費用，應
    予准許。
(2)、工作損害金：
    丙○○主張伊受傷後，損失接送其弟之小孩上下學及充當褓
    姆之費用3個月，每月2萬元，合計6萬元等語。惟此為被上
    訴人所否認，且丙○○並未提出證據證明，自難信為真實，
    是其請求6萬元之工作損失，不應准許。
(3)、增加生活上負擔：
、營養補品費：
    丙○○主張伊被撞骨折處鈣質迅速流失，需補充營養，購買
    營養品支出2萬3037元等語，固據提出統一發票及免用發票
    收據多紙為證 (見原審卷2第72頁)，堪信丙○○購買營養補
    充品。惟丙○○購買該等營養補充品，並無醫師之處方，縱
    然增加生活上之負擔，亦非車禍受傷醫療上所必要，是其向
    被上訴人請求賠償，即難准許。
、計程車費：
    丙○○主張伊受傷後行動不便，搭乘計程車就診，支出計程
    車費3265元等語，固據提出單據多紙為證 (見原審卷2第73
    、74頁)至。惟查丙○○至慶和中醫診所及康祐中醫診所就
    診，並非本件車禍受傷所必要之醫療行為，已如前述，是其
    至該二診所就診縱然搭乘計程車，而增加生活上之負擔，亦
    非本件車禍受傷所致，自不得向被上訴人請求賠償。其餘搭
    乘計程車至馬偕醫院新竹分院急診及門診所支出之計程車費
    1320元，即有必要，自屬增加生活上之負擔，是其向被上訴
    人請求賠償，即應准許。
(4)、精神慰藉金：
    查丙○○係受有左足踝外踝骨折合併左足踝撕裂傷之傷害，
    肉體、精神確受痛若，本院斟酌實際情況，及兩造之身分、
    地位、經濟能力等，認為丙○○請求20萬元，尚嫌過高，應
    予核減為3萬元，方屬公允，逾此數額之請求，為無理由。
(5)、修車費：
    丙○○所有ＱＴＰ─030號輕型機車因本件車禍毀損，支出
    修車費3750元等情，已據提出裕興機車行所出具之免用發票
    收據2紙為證 (見原審2第73頁)，尚非無稽。被上訴人對於
    上開收據之真正並未爭執，僅空言修車費僅需100元等語，
    自非可取。是丙○○請求被上訴人賠償機車修理費3750元，
    應予准許 (此部分非屬刑事附帶民事訴訟範疇，裁判費已補
    繳)。
(6)、從而，丙○○基於侵權行為損害賠償請求權，請求被上訴人
    賠償3萬7950元 (醫療費2880元＋計程車費1320元＋精神慰
    藉金3萬元＋修車費3750元＝37950元)，即屬有據。
２、丁○○部分：
(1)、醫療費：
    丙○○主張伊支出醫療費9萬4720元，固提出多紙醫療單據
    為證 (見原審卷2第75反面至79頁、第80頁反面至95頁)。惟
    觀諸丙○○所列於國立台灣大學醫學院附設醫院 (下稱台大
    醫院)、財團法人辜公亮基金會和信治癌中心醫院 (下稱和
    信醫院)、台北市立萬芳醫院之醫療單據，均屬腫瘤科之就
    診支出，並非本件車禍受有左脛骨下端粉碎性骨折傷害之醫
    療支出，應全部予以扣除；而馬偕醫院新竹分院之醫療單據
    ，其中關於健保給付部分，依據上揭全民健康保險法第82條
    之規定，丁○○已不得向被上訴人為請求，故由健保給付部
    分之醫療費用應予剔除；關於牙醫及家醫部分之醫療費用90
    0元，並非本件車禍受有傷害之醫療支出，應予扣除；關於
    伙食費1290元部分，即使丁○○非因本件車禍住院，亦應支
    出，故此部分之費用非屬醫療上所必要，應予扣除。其餘馬
    偕醫院醫療費1萬5329元，依丁○○所受傷害及收據載明治
    療費別，自屬治療上之必要費用。又本件車禍發生日期係92
    年1月12日，丁○○受有左脛骨下端粉碎性骨折之傷害，已
    於當日在馬偕醫院新竹分院急診，並先後在該院門診5次，
    有馬偕醫院新竹分院於94年4月12日出具之馬院竹外系字第
    乙941951號函及診斷證明書為證（見原審卷2第131頁及同上
    刑事卷第82頁）。而依丁○○提出大華醫事放射所、李復健
    科骨科診所、慶和中醫診所、康祐中醫診所之診斷證明書或
    診療單據觀之，係92年6月27日以後就診者 (其中康祐中醫
    診所且係94年3月4日就診者)，距發生車禍已5月有餘，倘係
    車禍所受之傷害尚未痊癒而需接續治療，何以捨西醫而就中
    醫，未見丁○○舉證說明，是以李復健科骨科診所之診斷證
    明書明及慶和中醫診所之診斷證明書雖分別載明「左踝關節
    受傷」「左踝挫傷」等語，亦不足佐證丁○○因本件車禍所
    受之傷害有繼續在上開診所檢查或治療之必要。故而丁○○
    在大華醫事放射所、李復健科骨科診所、慶和中醫診所及康
    祐中醫診所就診支出之自負額，即難證明與本件車禍有關。
    惟被上訴人於本院審理時已自認丁○○因本件車禍在大華醫
    事放射所、李復健科骨科診所、慶和中醫診所及康祐中醫診
    所支出必要醫療費用9480元，是丁○○在此範圍內之請求，
    即應准許。則丁○○因本件車禍所受傷害而支出之治療上必
    要費用為2萬4809元 (15329元＋9480元＝24809元)。
(2)、工作損害金：
    丁○○主張伊受傷後，因請假超過法定期間，考績不得甲等
    ，少領考績獎金2萬5000元等語。查丁○○係在國立中正紀
    念堂管理處任職，92年度因脛骨受傷請假26日又1小時，超
    過事、病假合計不得逾14日始可考績列為甲等之規定，故而
    當年度之考績列為乙等，有國立中正紀念堂管理處94年9 月
    28日正人字第0940002288號函在卷可考 (見原審卷4第111頁
    )。惟公務員之考績是否列為甲等，有各種積極及消極條件
    ，且有總額限制，並非全年無休即可人人考績甲等，公務人
    員考績法施行細則第4條定有明文。是以丁○○於92年度縱
    未受傷請假，其考績亦未必得列甲等，故其以受傷請假逾法
    定期間被列考績乙等為由，請求被上訴人賠償減少考績獎金
    2萬5000元，即難准許。
(3)、增加生活上負擔：
、營養補品費：
    丁○○主張伊被撞骨折處鈣質迅速流失，需補充營養，購買
    營養品支出5萬4751元等語，固據提出統一發票及免用發票
    收據多紙為證 (娊原審卷2第95、96頁)，堪信丁○○購買營
    養補充品。惟丁○○購買該等營養補充品，並無醫師之處方
    ，縱然增加生活上之負擔，亦非車禍受傷醫療上所必要，是
    其向被上訴人請求賠償，即難准許。
、看護費：
    丁○○主張伊受傷後，行動不便，自92年1月12日起至同年2
    月10日分別請鍾芝美、鍾芝麗照顧，給付鍾芝美看護費5萬2
    500元、給付鍾芝麗看護費1萬500元等語，已據提出看護費
    收據3紙為證 (見原審卷2第96頁反面)。查丁○○係受有左
    脛骨下端粉碎性骨折之傷害，於92年1月12日由馬偕醫院新
    竹分院急診入該院治療，而於92年1月16日出院，因左下肢
    石膏固定，須使用枴杖始能活動，故造成日常生活之不便，
    須全日看護照顧約1個月，而住院期間，並未請院內看護照
    顧，有馬偕醫院新竹分院94年9月21日馬院竹外系字第乙946
    338號函在卷可憑 (見原審卷4第121頁)；且丁○○因左脛骨
    下端粉碎性骨折之傷害而向其任職之國立中正紀念堂管理處
    請病假之期間長達26日又1小時，復有國立中正紀念堂管理
    處94年9月28日正人字第0940002288號函在卷可考 (見原審
    卷4第111頁)。是丁○○主張伊受傷後，行動不便，自92年1
    月12日起至同年2月10日分別請鍾芝美、鍾芝麗照顧，即非
    無稽。被上訴人辯稱丁○○於92年2月6日即已上班，自非可
    取。且92年2月6日至同年2月10日尚屬寒假期間，鍾芝麗縱
    如被上訴人所稱係屬小學之代課教員，亦非不可照顧丁○○
    ，故而被上訴人否認此期間係由鍾芝麗看護，亦非可採。則
    丁○○參考醫院看護之收費標準給付鍾芝美看護費5萬2500
    元、給付鍾芝麗看護費1萬500元，即屬必要，應予准許。
、計程車費：
    丁○○主張伊受傷後行動不便，搭乘計程車就診及上班，支
    出計程車費9萬2745元等語，固據提出單據多紙為證 (見原
    審卷2第97至108頁)。惟查丁○○受有左脛骨下端粉碎性骨
    折之傷害，於92年1月12日由馬偕醫院新竹分院急診入該院
    治療後，因左下肢石膏固定，須使用枴杖始能活動，固造成
    日常生活之不便，而須全日看護照顧約1個月，已如前述。
    然除此之外，並無任何證據足資證明丁○○於1個月後仍行
    動不便而需人照料，此觀丁○○僅由看護照顧至92年2月10
    日，足以證之。是以丁○○自92年2月11日起之行動應無再
    由旁人照料之必要，搭乘公車就診及上班當無困難，則其請
    求自92年2月11日起就診及上班之計程車費，即非必要。從
    而丁○○請求被上訴人賠償92年2月11日以後搭乘計程車就
    診及上班之費用，即不應准許。而請求92年1月12日起至同
    年2月10日止搭乘計程車就診之費用5380元，則應准許。被
    上訴人辯稱丁○○受傷後搭乘計程車就診僅需200元，自非
    可採。
、家庭幫傭費：
    丁○○主張伊於92年1月12日受傷後行動不便，即僱用戚鼎
    瑗為家庭幫傭，每月2萬元，迄92年8月9日止，共支付7個月
    合計14萬元之家庭幫傭費用等語，並提出戚鼎瑗所出具之家
    庭幫傭費收據7紙為證 (見原審卷2第108頁反面)。惟承前所
    述，丁○○受有左脛骨下端粉碎性骨折之傷害，於92年1 月
    12日由馬偕醫院新竹分院急診入該院治療後，雖因左下肢石
    膏固定，須使用枴杖始能活動，造成日常生活之不便，須全
    日看護照顧約1個月。然並無任何證據足資證明丁○○受傷1
    個月後仍行動不便而需人照料，是以丁○○自92年2月11 日
    起即無僱請家庭幫傭之必要。而92年2月10日之前，丁○○
    既已僱請鍾芝美、鍾芝麗為之全日看護照顧，則此期間，即
    無重複僱用家庭傭人之必要，從而丁○○請求被上訴人賠償
    14萬元之家庭幫傭費，即難准許。
(4)、精神慰藉金：
    查丁○○係受有左脛骨下端粉碎性骨折之傷害，肉體、精神
    確受痛若，本院斟酌實際情況，及兩造之身分、地位、經濟
    能力等，認為丙○○請求32萬元，尚嫌過高，應予核減為8
    萬元，方屬公允，逾此數額之請求，為無理由。
(5)、從而，丁○○基於侵權行為損害賠償請求權，請求被上訴人
    賠償17萬3189元 (醫療費24809元＋精神慰藉金8萬元＋增加
    生活上負擔68380元＝173189元)，即屬有據。
３、被上訴人主張過失相抵有無理由：
(1)、按損失之發生或擴大，被害人與有過失者，法院得減輕賠償
    金額或免除之，民法第217條第1項定有明文。89年5月5日增
    訂施行之第3項規定：前2項之規定，於被害人之代理人或使
    用人與有過失者，準用之，此項規定依民法債編施行法第14
    條第2項規定，於修正施行前被害人之代理人或使用人與有
    過失者，亦適用之。
(2)、查被上訴人於前揭時、地駕車行駛，疏未注意車前狀況並採
    取隨時停車之安全措施，煞避不及而撞擊丙○○騎乘之機車
    ，致上訴人等分別受有上開傷害，固為本件車禍發生之原因
    ；惟丙○○無照【雖丙○○領有汽車駕照 (見本院卷1第100
    頁)，但因違規而被吊扣 (見上開交通事故鑑定報告)，依交
    通部公路總局新竹區監理所新竹市監理站95年1月27日竹監
    新字第0950000682號函意旨觀之 (見本院卷1第102頁)，在
    其汽車駕照吊扣期間，仍不得駕駛輕型機車】騎乘機車行經
    無號誌岔路口時，未注意車前狀況，亦為本件車禍發生之原
    因，有台灣省竹苗區車輛行車事故鑑定委員會92年3月26日
    竹鑑字第920275號鑑定意見書及台灣省車輛行車事故覆議鑑
    定委員會92年6月20日府覆議字第9220309號覆議意見書可考
    (見同上偵查卷第55、107頁)。本院審酌丙○○與被上訴人
    發生本件車禍之各種狀況，認其等應負之過失比例為丙○○
    30％、被上訴人70％。而丁○○係乘坐於丙○○機車後座，
    為附載之人，即係藉駕駛人丙○○載送而擴大其活動範圍，
    是應認駕駛人丙○○為後座丁○○之使用人，使用人之過失
    即屬被害人丁○○之過失（參見最高法院74年台上字第1170
    號判例要旨）。是依上開過失比例計算，本件丙○○得請求
    被上訴人賠償之金額為2萬6565元【 (37950元×70％＝2656
    5元)，丁○○得請求被上訴人賠償之金額為12萬1232元【17
    3189元×70％＝121232元 (小數點以下不計)】。
４、上訴人等已領取之強制責任險保險金，是否應予扣除：
(1)、按保險人依強制汽車責任保險法規定給付之保險金，視為加
    害人或被保險人損害賠償金額之一部分，加害人或被保險人
    受賠償請求時，得扣除之，強制汽車責任保險法第30條定有
    明文。
(2)、查丙○○、丁○○於本件車禍發生後，分別向台灣產物保險
    股份有限公司領取2970元、9萬9419元之強制汽車責任保險
    之保險金等情，已據證人即台灣產物保險股份有限公司之職
    員徐華憶證述在卷 (見本院卷1第152頁)，且為上訴人等所
    不爭執 (見本院卷1第152頁)。是依前開規定，丙○○、丁
    ○○已領取之上開保險金於向被上訴人請求損害賠償時，即
    應扣除。故扣除上開保險金後，丙○○、丁○○得向被上訴
    人請求損害賠償之金額分別為2萬3595元 (26565元－2970元
    ＝23595元)、2萬1813元 (121232元－99419元＝21813元)。
５、被上訴人主張抵銷有無理由：
(1)、按「二人互負債務，而其給付種類相同，並均屆清償期者，
    各得以其債務，與他方之債務，互為抵銷。」民法第334條
    第1項前段定有明文。
(2)、雖被上訴人主張伊因本件車禍亦受有傷害，得向上訴人等請
    求賠償汽車修理費7842元、中藥費1萬5000元、精神慰藉金1
    萬1000元，按1比9之過失比例計算，上訴人等應給付被上訴
    人3萬458元，連同被上訴人於上訴人等急診時代墊之醫藥費
    及保證金6900元 (丙○○部分1505元、丁○○部分5395元)
    ，一併主張抵銷等語。查：
、代墊款部分：
    上訴人等於原審對被上訴人於其等急診時代墊醫藥費、保證
    金及為丁○○購買枴杖等情，並不爭執，且承認該等保證金
    已由其等領回，同意此部分之款項予以扣除 (見原審卷3第
    159、160頁)。是上訴人等於本院審理時翻異其詞，否認由
    被上訴人為其等代墊醫藥費、保證金及為丁○○購買枴杖，
    自非可採。從而被上訴人主張以其為丙○○代墊之1505元、
    為丁○○代墊之5395元相抵銷，自應准許。
、汽車修理費部分：
    被上訴人於本件車禍發生時駕駛之ＪＶ─4982號自小客車縱
    受有損害而需修繕，惟支付該車輛修理費者係被上訴人之配
    偶甲○○，並非被上訴人，此有被上訴人所提出之估價單1
    紙在卷可資佐證 (見本院卷1第128頁)。被上訴人既未支付
    該修理費，自無損害可言，是其主張抵銷汽車修理費7842元
    ，即非可取。
、中藥費部分：
    被上訴人主張伊因本件車禍支出中藥費1萬5000元，雖提出
    行政院衛生署新竹醫院 (下稱新竹醫院)診斷證明書為證。
    惟該證明書所記載者係「懷孕19週合併早期宮縮」之病名，
    並無證據足以證明被上訴人之該症狀與車禍有關，且其支出
    中藥費1萬5000元亦無醫師處方，委實難認此中藥費之支出
    與本件車禍有關，是其請求上訴人等賠償，非有理由，其主
    張抵銷，即難准許。
、精神慰藉金：
    按「不法侵害他人之身體、健康、名譽、自由、信用、隱私
    、貞操，或不法侵害其他人格法益而情節重大者，被害人雖
    非財產上之損害，亦得請求賠償相當之金額。其名譽被侵害
    者，並得請求回復名譽之適當處分。」民法第195條第1項固
    定有明文。惟前揭新竹醫院之診斷證明書並不足以證明被上
    訴人確因本件車禍而受有傷害，是其請求上訴人等非財產上
    損害賠償即精神慰藉金1萬1000元，並以之主張抵銷，即非
    有理。
６、揆諸前開說明，丙○○、丁○○得向被上訴人請求損害賠償
    之金額經抵銷後，分別為2萬2090元 (23595元－1505元＝22
    090元)、1萬6418元 (21813元－5395元＝16418元)，上訴人
    等在此範圍內之請求為適當，應予准許；而逾此範圍之請求
    ，則非適當，不應准許。次按給付無確定期限者，債務人於
    債權人得請求給付時，經其催告而未為給付，自受催告時起
    ，負遲延責任。其經債權人起訴而送達訴狀者，與催告有同
    一之效力；遲延之債務，以支付金錢為標的者，債權人得請
    求依法定利率計算之遲延利息，民法第229條第2項、第233
    條第1項前段分別定有明文。上訴人等雖請求被上訴人應自
    本件車禍發生日即92年1月12日起算法定遲延利息。惟其損
    害賠償並非定有期限之給付，必被上訴人於上訴人等得請求
    給付時，經其等催告而未為給付，始自受催告時起負遲延責
    任。上訴人等提起本件刑事附帶民事訴訟之繕本係92年9月8
    日始送達被上訴人，有該送達證書在卷可考 (見原審附民卷
    第2頁)。是依上揭說明，本件被上訴人應自92年9月8日之翌
    日即92年9月9日起始負法定遲延責任。從而上訴人等請求被
    上訴人給付自92年9月9日起至清償日止按年息5％計算之法
    定遲延利息，即屬有據，而逾此範圍之法定遲延利息之請求
    ，即非有據。
四、綜上所述，丙○○請求被上訴人給付2萬2090元，丁○○請
    求被上訴人給付1萬6418元，及均自刑事附帶民事訴訟繕本
    送達被上訴人之翌日即92年9月9日起至清償日止按年息5％
    計算之法定遲延利息，洵屬正當，應予准許。原審就此為上
    訴人等敗訴判決，自有未洽，上訴意旨指摘原判決此部分不
    當，求予廢棄改判，為有理由，應由本院將之廢棄改判如主
    文第2項所示。至上訴人等逾此範圍之請求，則非正當，不
    應准許。原審就此為上訴人等敗訴判決，所持理由雖非正當
    ，惟結論並無不同，仍應予維持，上訴意旨指摘原判決此部
    分不當，求予廢棄改判，為無理由，應予駁回上訴。又本件
    事證已臻明確，兩造其餘攻擊、防禦方法經逐一審酌後，認
    與判決結果不生影響，無再論述之必要，附予敘明。
據上論結，本件上訴為一部有理由、一部無理由，依民事訴訟法
第450條、第449條第2項、第79條、第85條第1項但書，判決如主
文。
中    華    民    國    95    年    5    月    16    日
                  民事第十庭  審判長法  官  阮富枝
                                    法  官  吳麗惠
                                    法  官  黃豐澤
正本係照原本作成。
上訴人等均不得上訴。
中    華    民    國    95    年    5     月    17    日
                                    書記官  廖艷莉


司法院資訊處製作；財團法人民間司法改革基金會備份。
